---
title: ""
output:
  pagedown::html_paged:
    toc: false
    self_contained: true
params:
  tecnica: Telar de cintura
  data_path: data_by_technique_app.csv
  record_path: data_by_record_app.csv
---

```{css, echo=FALSE}
/* ===== PDF full-bleed (sin márgenes) ===== */

/* ===== Variables globales ===== */
:root{
  /* Pagedown/paged.js: márgenes reales de página */
  --pagedjs-margin-top: 0mm;
  --pagedjs-margin-right: 0mm;
  --pagedjs-margin-bottom: 0mm;
  --pagedjs-margin-left: 0mm;

  /* “Gutter” (padding lateral del contenido) */
  --gutter: 10mm;  /* ajusta: 6mm, 12mm, 15mm... */

  /* Paleta */
  --strawberry-red: #f94144;
  --atomic-tangerine: #f3722c;
  --carrot-orange: #f8961e;
  --coral-glow: #f9844a;
  --tuscan-sun: #f9c74f;
  --willow-green: #90be6d;
  --seagrass: #43aa8b;
  --dark-cyan: #4d908e;
  --blue-slate: #577590;
  --cerulean: #277da1;

  --ink: #1f2430;
  --muted: #6b7280;
  --paper: #ffffff;
  --panel: #f7f7f9;
}

/* Tamaño y márgenes de página */
@page { size: A4; margin: 0mm !important; }

/* Reset base */
html, body {
  margin: 0 !important;
  padding: 0 !important;
  font-family: -apple-system, BlinkMacSystemFont, "Segoe UI", Roboto, Arial, sans-serif;
  color: var(--ink);
}

/* Box model consistente */
*,
*::before,
*::after{
  box-sizing: border-box;
}

/* ===== Full-bleed: quitar contenedores típicos de R Markdown ===== */
.main-container,
.container,
.container-fluid,
.page-columns,
.page-inner,
#content {
  max-width: none !important;
  width: 100% !important;
  margin: 0 !important;
  padding: 0 !important;
}

/* ===== Pagedown / paged.js: asegurar ancho real ===== */
.pagedjs_pages,
.pagedjs_page,
.pagedjs_pagebox,
.pagedjs_page_content{
  width: 100% !important;
  max-width: 100% !important;
  margin: 0 !important;
  padding: 0 !important;
}

/* Quitar áreas/márgenes internos que a veces agrega paged.js */
.pagedjs_margin-top,
.pagedjs_margin-bottom,
.pagedjs_margin-left,
.pagedjs_margin-right{
  margin: 0 !important;
  padding: 0 !important;
}

/* ===== “Gutter” lateral (para que se vea más ancho, pero con respiración) ===== */
/* OJO: esto afecta todo el contenido, incluidas gráficas */
body{
  padding-left: var(--gutter) !important;
  padding-right: var(--gutter) !important;
}

/* ===== Tipografía y base ===== */
p { line-height: 1.35; }
h1, h2, h3 { margin: 0 0 8px 0; }

/* ===== Encabezado ===== */
.header{
  display: grid;
  grid-template-columns: 1fr auto;
  gap: 12px;
  align-items: end;
  padding: 14px 16px;
  border-radius: 14px;
  background: linear-gradient(90deg, var(--cerulean), var(--blue-slate));
  color: white;
  margin-bottom: 10px;
}
.header .title{
  font-size: 28px;
  font-weight: 800;
  letter-spacing: .2px;
}
.header .subtitle{
  font-size: 12px;
  opacity: .9;
  margin-top: 4px;
}
.badge{
  background: rgba(255,255,255,.18);
  padding: 8px 10px;
  border-radius: 12px;
  font-size: 12px;
  text-align: right;
}

/* ===== Secciones ===== */
.section{
  margin-top: 10px;
  padding: 12px 14px;
  border-radius: 14px;
  background: var(--panel);
  border: 1px solid rgba(0,0,0,.06);
}
.section h2{
  font-size: 14px;
  text-transform: uppercase;
  letter-spacing: .9px;
  color: var(--blue-slate);
  margin-bottom: 10px;
}

/* ===== KPIs en 2 columnas ===== */
.kpi-grid{
  display: grid;
  grid-template-columns: 1fr 1fr;
  gap: 10px;
}
.kpi{
  background: white;
  border-radius: 14px;
  padding: 10px 12px;
  border: 1px solid rgba(0,0,0,.06);
}
.kpi .label{
  font-size: 11px;
  color: var(--muted);
  text-transform: uppercase;
  letter-spacing: .6px;
}
.kpi .value{
  font-size: 20px;
  font-weight: 800;
  margin-top: 4px;
}
.kpi.accent1{ border-left: 6px solid var(--strawberry-red); }
.kpi.accent2{ border-left: 6px solid var(--tuscan-sun); }
.kpi.accent3{ border-left: 6px solid var(--willow-green); }
.kpi.accent4{ border-left: 6px solid var(--dark-cyan); }
.kpi.accent5{ border-left: 6px solid var(--carrot-orange); }
.kpi.accent6{ border-left: 6px solid var(--cerulean); }

/* ===== Gráficas en grid (2 por fila) ===== */
.plot-grid{
  display: grid;
  grid-template-columns: 1fr 1fr;
  gap: 12px;
}
.plot-card{
  background: white;
  border-radius: 14px;
  padding: 10px 12px 8px 12px;
  border: 1px solid rgba(0,0,0,.06);
}
.plot-title{
  font-size: 12px;
  font-weight: 700;
  color: var(--ink);
  margin-bottom: 6px;
}

/* ===== Texto estados ===== */
.states{
  font-size: 12px;
  color: var(--ink);
  background: white;
  border-radius: 12px;
  padding: 10px 12px;
  border: 1px solid rgba(0,0,0,.06);
}
.small{
  font-size: 11px;
  color: var(--muted);
}

```

```{r setup, include=FALSE}
knitr::opts_chunk$set(
  echo = FALSE,
  message = FALSE,
  warning = FALSE,
  fig.retina = 2,
  out.width = "100%",
  fig.align = "center"
)

library(tidyverse)
library(stringr)
library(scales)
library(tidytext)
library(stopwords)

# ===== Paleta para ggplot =====

pal <- c(
strawberry_red   = "#f94144",
atomic_tangerine = "#f3722c",
carrot_orange    = "#f8961e",
coral_glow       = "#f9844a",
tuscan_sun       = "#f9c74f",
willow_green     = "#90be6d",
seagrass         = "#43aa8b",
dark_cyan        = "#4d908e",
blue_slate       = "#577590",
cerulean         = "#277da1"
)

theme_ficha <- function() {
  theme_minimal(base_size = 13) +
    theme(
      plot.title = element_text(size = 14, face = "bold", color = "#1f2430"),
      axis.title = element_text(size = 12, color = "#1f2430"),
      axis.text  = element_text(size = 12, color = "#1f2430"),
      legend.text  = element_text(size = 14, color = "#1f2430"),
      legend.title = element_text(size = 12, color = "#1f2430"),
      panel.grid.minor = element_blank(),
      panel.grid.major.y = element_blank()
    )
}

parse_resumen <- function(x) {
if (is.na(x) || !nzchar(x)) return(tibble(item = character(), n = numeric()))
parts <- str_split(x, ";\\s*")[[1]]
tibble(raw = parts) %>%
mutate(
item = str_trim(str_remove(raw, "\\s*\\(\\s*\\d+\\s*\\)\\s*$")),
n = as.numeric(str_extract(raw, "(?<=\\()\\s*\\d+\\s*(?=\\))"))
) %>%
select(item, n) %>%
filter(!is.na(n), nzchar(item)) %>%
arrange(desc(n))
}

plot_kv <- function(df_kv, title, fill = pal["cerulean"]) {
if (nrow(df_kv) == 0) return(NULL)
ggplot(df_kv, aes(x = reorder(categoria, n), y = n)) +
geom_col(fill = fill) +
coord_flip() +
labs(title = title, x = NULL, y = NULL) +
theme_ficha()
}

# Load & clean

df <- readr::read_csv(params$data_path, show_col_types = FALSE) %>%
mutate(Tecnica = if_else(is.na(Tecnica) | !nzchar(Tecnica), tecnica_norm, Tecnica))

fila <- df %>% filter(Tecnica == params$tecnica) %>% slice(1)
if (nrow(fila) == 0) stop("No se encontró la técnica: ", params$tecnica)

fila <- fila %>% mutate(edad_prom = if_else(!is.na(edad_prom) & edad_prom > 110, NA_real_, edad_prom))

tecnica   <- fila$Tecnica
n_fichas  <- fila$n_fichas
n_mujeres <- fila$n_mujeres
n_hombres <- fila$n_hombres
edad_prom <- fila$edad_prom
estados   <- fila$estados

n_estados <- ifelse(is.na(estados) | !nzchar(estados), NA_integer_, str_count(estados, ",") + 1)
total_personas <- n_mujeres + n_hombres

```

<!-- ===== Encabezado ===== --> 
<div class="header"> <div> <div class="title">`r tecnica`</div> <div class="subtitle">Ficha técnica · Técnicas textiles de México</div> </div> </div> 

<!-- ===== KPIs (2 columnas) + Estados ===== --> 
<div class="section"> <h2>Indicadores clave</h2> <div class="kpi-grid"> <div class="kpi accent1"> <div class="label">Fichas (registros)</div> <div class="value">`r n_fichas`</div> </div> <div class="kpi accent2"> <div class="label">Personas (total)</div> <div class="value">`r total_personas`</div> </div> <div class="kpi accent3"> <div class="label">Mujeres</div> <div class="value">`r n_mujeres`</div> </div> <div class="kpi accent4"> <div class="label">Hombres</div> <div class="value">`r n_hombres`</div> </div> <div class="kpi accent5"> <div class="label">Edad promedio</div> <div class="value">`r ifelse(is.na(edad_prom), "NA", round(edad_prom, 1))`</div> </div> <div class="kpi accent6"> <div class="label">Estados (conteo)</div> <div class="value">`r ifelse(is.na(n_estados), "NA", n_estados)`</div> </div> </div> <div style="height:10px"></div> </div> 

<!-- ===== Mapa (estados) ===== -->
<div class="section">
  <h2>Distribución territorial</h2>

  <div class="plot-card">
    

```{r mapa_estados, fig.height=4, fig.width=7.5}
library(sf)

mex_path <- "geojson/mex.geojson"
mex <- sf::st_read(mex_path, quiet = TRUE)

if (!"NOMGEO" %in% names(mex)) {
  stop("El geojson no tiene la columna 'NOMGEO'. Columnas disponibles: ",
       paste(names(mex), collapse = ", "))
}

estados_vec <- if (is.na(estados) || !nzchar(estados)) {
  character(0)
} else {
  stringr::str_split(estados, "\\s*,\\s*")[[1]] |>
    stringr::str_trim()
}

mex_map <- mex |>
  dplyr::mutate(
    NOMGEO_clean = stringr::str_squish(as.character(NOMGEO)),
    presente = NOMGEO_clean %in% estados_vec
  )

no_match <- setdiff(estados_vec, unique(mex_map$NOMGEO_clean))
if (length(no_match) > 0) {
  message("Estados no encontrados en NOMGEO (revisar escritura): ",
          paste(no_match, collapse = "; "))
}

ggplot(mex_map) +
  geom_sf(aes(fill = presente), color = "white", linewidth = 0.25) +
  scale_fill_manual(
    values = c("FALSE" = "#D9D9D9", "TRUE" = unname(pal["cerulean"])),
    guide = "none"
  ) +
  theme_void() +
  theme(plot.margin = margin(0, 0, 0, 0))

```

<div class="small">
  <b>Lista:</b> `r ifelse(is.na(estados) | !nzchar(estados), "Sin información", estados)`
</div>
</div> </div>

<!-- ===== Gráficas en grid ===== --> <div class="section"> <h2>Visualizaciones</h2> <div class="plot-grid">

<div class="plot-card">
  <div class="plot-title">Personas por género</div>

```{r genero}

df_genero <- tibble(
  genero = c("Mujeres", "Hombres"),
  n = c(n_mujeres, n_hombres)
) %>%
  mutate(pct = n / sum(n))

ggplot(df_genero, aes(x = 2, y = n, fill = genero)) +
  geom_col(width = 1, color = "white", show.legend = TRUE) +
  coord_polar(theta = "y") +
  xlim(0.5, 2.5) +  # “hueco” de la dona
  scale_fill_manual(
    values = c("Mujeres" = unname(pal["willow_green"]),
               "Hombres" = unname(pal["blue_slate"]))
  ) +
  theme_void() +
  theme(
    legend.title = element_blank(),
    legend.position = "bottom",
    legend.text = element_text(size = 14, color = "#1f2430")
  )

```

</div>

<div class="plot-card">
  <div class="plot-title">Rangos de edad</div>

```{r edades}

df_rec <- readr::read_csv(params$record_path, show_col_types = FALSE)

cols_needed <- c("Tecnica", "Edad", "Genero")
missing_cols <- setdiff(cols_needed, names(df_rec))
if (length(missing_cols) > 0) {
stop("Faltan columnas en data_by_record_app.csv: ", paste(missing_cols, collapse = ", "))
}

df_age <- df_rec %>%
mutate(
Tecnica = stringr::str_squish(as.character(Tecnica)),
Edad    = suppressWarnings(as.numeric(as.character(Edad))),
Genero  = stringr::str_squish(as.character(Genero)),
Genero  = dplyr::na_if(Genero, "")
) %>%
filter(
Tecnica == tecnica,
!is.na(Edad),
!is.na(Genero)
)

if (nrow(df_age) == 0) {
plot.new()
text(.5, .5, "Sin información", cex = 1)
} else {

# cortes cada 5 años (p.ej., 10–14, 15–19, ...)

min_e <- floor(min(df_age$Edad, na.rm = TRUE) / 5) * 5
max_e <- ceiling(max(df_age$Edad, na.rm = TRUE) / 5) * 5
breaks <- seq(min_e, max_e + 5, by = 5)

df_bins <- df_age %>%
mutate(
rango_edad = cut(
Edad,
breaks = breaks,
right = FALSE,
include.lowest = TRUE,
labels = paste0(breaks[-length(breaks)], "–", breaks[-1] - 1)
)
) %>%
filter(!is.na(rango_edad)) %>%
count(rango_edad, Genero, name = "n") %>%
arrange(rango_edad)

if (nrow(df_bins) == 0) {
plot.new()
text(.5, .5, "Sin información", cex = 1)
} else {
ggplot(df_bins, aes(x = rango_edad, y = n, fill = Genero)) +
geom_col() +
labs(x = NULL, y = NULL) +
theme_ficha() +
theme(axis.text.x = element_text(angle = 45, hjust = 1))
}
}

```

</div>

<div class="plot-card">
  <div class="plot-title">Lenguas / etnias vinculadas a la técnica</div>

```{r lengua}

df_rec <- readr::read_csv(params$record_path, show_col_types = FALSE)

cols_needed <- c("tecnica_grupo", "Lengua")
missing_cols <- setdiff(cols_needed, names(df_rec))
if (length(missing_cols) > 0) {
  stop("Faltan columnas en data_by_record_app.csv: ", paste(missing_cols, collapse = ", "))
}

df_leng <- df_rec %>%
  mutate(
    tecnica_grupo = stringr::str_squish(as.character(tecnica_grupo)),
    Lengua = stringr::str_squish(as.character(Lengua)),
    Lengua = dplyr::na_if(Lengua, "")   # convierte "" a NA
  ) %>%
  filter(
    tecnica_grupo == tecnica,
    !is.na(Lengua)                      # <- elimina vacíos/NA
  ) %>%
  count(Lengua, sort = TRUE) %>%
  slice_head(n = 10)

if (nrow(df_leng) == 0) {
  plot.new()
  text(.5, .5, "Sin información", cex = 1)
} else {
  ggplot(df_leng, aes(x = reorder(Lengua, n), y = n)) +
    geom_col(fill = pal["willow_green"]) +
    coord_flip() +
    labs(x = NULL, y = NULL) +
    theme_ficha()
}

```

</div>

<div class="plot-card">
  <div class="plot-title">Municipios</div>

```{r municipios}

df_rec <- readr::read_csv(params$record_path, show_col_types = FALSE)

cols_needed <- c("tecnica_grupo", "Municipio")
missing_cols <- setdiff(cols_needed, names(df_rec))
if (length(missing_cols) > 0) {
  stop("Faltan columnas en data_by_record_app.csv: ", paste(missing_cols, collapse = ", "))
}

df_mun <- df_rec %>%
  mutate(
    tecnica_grupo = stringr::str_squish(as.character(tecnica_grupo)),
    Municipio = stringr::str_squish(as.character(Municipio)),
    Municipio = dplyr::na_if(Municipio, "")
  ) %>%
  filter(
    tecnica_grupo == tecnica,
    !is.na(Municipio)
  ) %>%
  count(Municipio, sort = TRUE) %>%
  slice_head(n = 10)

if (nrow(df_mun) == 0) {
  plot.new()
  text(.5, .5, "Sin información", cex = 1)
} else {
  ggplot(df_mun, aes(x = reorder(Municipio, n), y = n)) +
    geom_col(fill = pal["dark_cyan"]) +
    coord_flip() +
    labs(x = NULL, y = NULL) +
    theme_ficha()
}

```

</div>

<div class="plot-card">
  <div class="plot-title">Origen del aprendizaje</div>


```{r aprendizaje}

apr_cols <- names(fila) %>% keep(~ str_starts(.x, "n_aprendio_"))

df_aprendio <- fila %>%
  select(all_of(apr_cols)) %>%
  pivot_longer(everything(), names_to = "categoria", values_to = "n") %>%
  mutate(
    categoria = str_remove(categoria, "^n_aprendio_") |> str_replace_all("_", " "),
    categoria = str_to_sentence(categoria)
  ) %>%
  filter(n > 0) %>%
  arrange(desc(n)) %>%
  slice_head(n = 8)

if (nrow(df_aprendio) == 0) {
  plot.new(); text(.5,.5,"Sin información", cex=1)
} else {

  df_aprendio <- df_aprendio %>%
    mutate(label = paste0(categoria, " (", n, ")"))

  ggplot(df_aprendio, aes(x = 2, y = n, fill = label)) +
    geom_col(width = 1, color = "white") +
    coord_polar(theta = "y") +
    xlim(0.5, 2.5) +
    theme_void() +
    theme(
      legend.title = element_blank(),
      legend.position = "right",
      legend.text = element_text(size = 14, color = "#1f2430")
    )
}

```

</div>

<div class="plot-card">
  <div class="plot-title">Transmisión del conocimiento</div>

```{r enseñanza}

ens_cols <- names(fila) %>% keep(~ str_starts(.x, "n_ens_"))

df_ens <- fila %>%
  select(all_of(ens_cols), n_no_ha_ensenado) %>%
  pivot_longer(everything(), names_to = "categoria", values_to = "n") %>%
  mutate(
    categoria = case_when(
      categoria == "n_no_ha_ensenado" ~ "No ha enseñado",
      TRUE ~ str_remove(categoria, "^n_ens_") |> str_replace_all("_", " ") |> str_to_sentence()
    )
  ) %>%
  filter(n > 0) %>%
  arrange(desc(n)) %>%
  slice_head(n = 8)

if (nrow(df_ens) == 0) {
  plot.new(); text(.5,.5,"Sin información", cex=1)
} else {

  df_ens <- df_ens %>%
    mutate(label = paste0(categoria, " (", n, ")"))

  ggplot(df_ens, aes(x = 2, y = n, fill = label)) +
    geom_col(width = 1, color = "white") +
    coord_polar(theta = "y") +
    xlim(0.5, 2.5) +
    theme_void() +
    theme(
      legend.title = element_blank(),
      legend.position = "right",
      legend.text = element_text(size = 14, color = "#1f2430")
    )
}

```

</div>

<div class="plot-card">
  <div class="plot-title">Modalidad de manufactura</div>

```{r manufactura}

man_cols <- names(fila) %>% keep(~ str_starts(.x, "n_man_"))

df_man <- fila %>%
select(all_of(man_cols)) %>%
pivot_longer(everything(), names_to = "categoria", values_to = "n") %>%
mutate(
categoria = str_remove(categoria, "^n_man_") |> str_replace_all("_", " ") |> str_to_sentence()
) %>%
filter(n > 0) %>%
arrange(desc(n)) %>%
slice_head(n = 8)

plot_kv(df_man, title = NULL, fill = pal["carrot_orange"])

```

</div>

<div class="plot-card">
  <div class="plot-title">Origen de teñidos</div>

```{r tenidos}

ten_cols <- names(fila) %>% keep(~ str_starts(.x, "n_tenido_"))

df_ten <- fila %>%
select(all_of(ten_cols)) %>%
pivot_longer(everything(), names_to = "categoria", values_to = "n") %>%
mutate(
categoria = str_remove(categoria, "^n_tenido_") |> str_replace_all("_", " ") |> str_to_sentence()
) %>%
filter(n > 0) %>%
arrange(desc(n))

plot_kv(df_ten, title = NULL, fill = pal["seagrass"])

```

</div>

<div class="plot-card">
  <div class="plot-title">Tipos de teñido por manufactura</div>

```{r manufacturaxtenido}

man_cols <- c(
"n_man_mano",
"n_man_pedal",
"n_man_telar",
"n_man_mixta",
"n_man_otra",
"n_man_tejido",
"n_man_telar_pedal"
)

ten_cols <- c(
"n_tenido_plantas",
"n_tenido_minerales",
"n_tenido_animales",
"n_tenido_otro"
)

## --- Validación mínima ---

miss <- setdiff(c(man_cols, ten_cols), names(fila))
if (length(miss) > 0) {
stop("Faltan columnas en data_by_technique_app.csv: ", paste(miss, collapse = ", "))
}

## --- Manufactura (x) ---

df_man <- fila %>%
select(all_of(man_cols)) %>%
pivot_longer(everything(), names_to = "manufactura", values_to = "n_man") %>%
mutate(
manufactura = str_remove(manufactura, "^n_man_") |> str_replace_all("_", " ") |> str_to_sentence(),
n_man = suppressWarnings(as.numeric(n_man))
) %>%
filter(!is.na(n_man), n_man > 0)

## --- Teñidos (stack/fill) ---

df_ten <- fila %>%
select(all_of(ten_cols)) %>%
pivot_longer(everything(), names_to = "tenido", values_to = "n_ten") %>%
mutate(
tenido = str_remove(tenido, "^n_tenido_") |> str_replace_all("_", " ") |> str_to_sentence(),
n_ten = suppressWarnings(as.numeric(n_ten))
) %>%
filter(!is.na(n_ten), n_ten > 0)

if (nrow(df_man) == 0 || nrow(df_ten) == 0) {
plot.new()
text(.5, .5, "Sin información", cex = 1)
} else {

## ---- proporciones de teñido (para apilado 100%) ----

df_ten <- df_ten %>%
mutate(prop_ten = n_ten / sum(n_ten))

## ---- construir “cruce” proxy: cada manufactura hereda la mezcla de teñidos ----

df_plot <- tidyr::crossing(
df_man %>% select(manufactura),
df_ten %>% select(tenido, prop_ten)
) %>%
mutate(prop = prop_ten) %>%
# orden: manufactura por frecuencia; teñidos por frecuencia
left_join(df_man %>% arrange(desc(n_man)) %>% mutate(ord_man = row_number()),
by = "manufactura") %>%
left_join(df_ten %>% arrange(desc(prop_ten)) %>% mutate(ord_ten = row_number()),
by = "tenido") %>%
mutate(
manufactura = factor(manufactura, levels = df_man %>% arrange(desc(n_man)) %>% pull(manufactura)),
tenido = factor(tenido, levels = df_ten %>% arrange(desc(prop_ten)) %>% pull(tenido))
)

## ---- colores (usa tu paleta; 4 categorías de teñido) ----

cols_ten <- unname(c(
pal["willow_green"],
pal["blue_slate"],
pal["atomic_tangerine"],
pal["dark_cyan"]
))[seq_along(levels(df_plot$tenido))]

ggplot(df_plot, aes(x = manufactura, y = prop, fill = tenido)) +
geom_col(width = 0.75) +
scale_y_continuous(labels = scales::percent_format(accuracy = 1)) +
scale_fill_manual(values = cols_ten) +
labs(x = NULL, y = NULL, fill = NULL) +
theme_ficha() +
theme(
axis.text.x = element_text(angle = 25, hjust = 1),
legend.position = "right",
legend.text = element_text(size = 14, color = "#1f2430")
)
}

```

</div>

<div class="plot-card">
  <div class="plot-title">Materiales (top)</div>

```{r materiales}
mat <- fila$Materiales_concat_clean

singularize_es <- function(x) {
  x <- stringr::str_squish(x)

  x <- ifelse(stringr::str_detect(x, "ces$"),
              stringr::str_replace(x, "ces$", "z"),
              x)

  x <- ifelse(stringr::str_detect(x, "es$") &
                !stringr::str_detect(x, "(tres|lunes|mes|países)$"),
              stringr::str_replace(x, "es$", ""),
              x)

  x <- ifelse(stringr::str_detect(x, "s$") &
                !stringr::str_detect(x, "(ss)$"),
              stringr::str_replace(x, "s$", ""),
              x)

  x
}

if (is.na(mat) || !nzchar(mat)) {
  plot.new(); text(.5,.5,"Sin información", cex=1)
} else {

  # stopwords ES (conectores)
  sw_es <- stopwords::stopwords("es") |> unique()

  df_mat <- tibble(texto = mat) %>%
    mutate(texto = str_to_lower(texto)) %>%
    mutate(texto = str_replace_all(texto, "[,;]", " ")) %>%
    tidytext::unnest_tokens(palabra, texto, token = "words") %>%
    mutate(
      palabra = str_replace_all(palabra, "[^a-záéíóúñü]", ""),
      palabra = str_trim(palabra),
      palabra = singularize_es(palabra)
    ) %>%
    filter(
      nzchar(palabra),
      !palabra %in% sw_es,
      nchar(palabra) >= 3          # opcional: quita tokens muy cortos
    ) %>%
    count(palabra, sort = TRUE) %>%
    slice_head(n = 10)

  ggplot(df_mat, aes(x = reorder(palabra, n), y = n)) +
    geom_col(fill = pal["tuscan_sun"]) +
    coord_flip() +
    labs(x = NULL, y = NULL) +
    theme_ficha()
}

```

</div>

<div class="plot-card">
  <div class="plot-title">Ceremonias / usos reportados (top)</div>

```{r ceremonias}

cer_top <- parse_resumen(fila$ceremonias_resumen) %>% slice_head(n = 10)
if (nrow(cer_top) == 0) {
plot.new(); text(.5,.5,"Sin información", cex=1)
} else {
ggplot(cer_top, aes(x = reorder(item, n), y = n)) +
geom_col(fill = pal["strawberry_red"]) +
coord_flip() +
labs(x = NULL, y = NULL) +
theme_ficha()
}

```

</div>

<div class="plot-card">
  <div class="plot-title">Prendas / productos asociados (top)</div>

```{r prendas}

pr_top <- parse_resumen(fila$prendas_resumen) %>% slice_head(n = 10)
if (nrow(pr_top) == 0) {
plot.new(); text(.5,.5,"Sin información", cex=1)
} else {
ggplot(pr_top, aes(x = reorder(item, n), y = n)) +
geom_col(fill = pal["atomic_tangerine"]) +
coord_flip() +
labs(x = NULL, y = NULL) +
theme_ficha()
}

```

</div>
</div></div>
